福建金門地方法院民事判決　　　　　　　 95年度小上字第3號
上　訴　人　遠東國際商業銀行股份有限公司
(即原告)
　　　　　　　　　　　樓
法定代理人　丁○○
訴訟代理人　乙○○
　　　　　　甲○○
　　　　　　　　　　　號
被上訴人　　丙○○
(即被告)　　　　　　　號
上列當事人間請求清償債務事件，上訴人對於中華民國95年8月1
7日本院金城簡易庭95年度城小字第39號第一審判決不服，提起
上訴，本院於96年3月7日言詞辯論終結，判決如下：
    主  文
原判決廢棄。
被上訴人應給付上訴人新台幣肆萬柒仟玖佰捌拾肆元，及自民國
九十五年二月十六日起至清償日止，按年息百分之十八點二五計
算之違約金。
第一、二審訴訟費用共新臺幣貳仟伍佰元由被上訴人負擔。
    事  實
壹、上訴人方面：
一、聲明：如主文所示。
二、陳述：與原判決記載相同，茲予引用。另補稱：
(一)、原審判決違反民事訴訟法之「辯論主義」：
      原審判決理由，將上訴人與山基公司間之合作協議書 (下
      稱系爭協議書)肆、四之內容，解釋為：「山基公司以免
      除被告所積欠款項為債務承擔，因此原告就申請人尚積欠
      之貸款餘額部分應向山基公司為請求，除非貸款餘額與山
      基公司應退費給申請人之款項上有所落差，原告方可再向
      申請人就不足部分申請給付」，並以此作為不利上訴人解
      釋之依據。然綜觀原審被上訴人所提出之唯一書狀，僅空
      言本件訴訟不合理，從未提及欲將系爭協議書肆、四之內
      容變更解釋。非但從被上訴人書狀中無法看出此一端睨，
      原審法院此一自行創設之法律見解，亦從未於審判期日曉
      諭兩造當事人辯論，造成上訴人根本無從對此心證進行任
      何辯駁，違反辯論主義，擅自就當事人未主張之事項作為
      判決之基礎，顯有違反法令之情事。
(二)、原審判決擅自假設上訴人與山基公司於訂約時之意思，其
      假設已明顯違反論理及經驗法則：
   1、前開協議書肆、四部分，其真意應為：「若山基公司之因
      素導致被上訴人拒絕清償貸款時，山基公司願就收取貸款
      之範圍內，利於保證人之地位對被上訴人付清償之責」。
      此一條款之目的，係在督促山基公司對其客戶（包括被上
      訴人在內）確實提供約定之服務，避免山基公司違約時
      當事人間關係趨向複雜，保障上訴人之債權、並減少可能
      訟爭，方合乎商業上之慣例。
   2、若將前開條款解釋為：「由山基公司承擔被上訴人對上訴
      人之債務，上訴人僅能就不足部分請求被上訴人清償」，
      則此一約款顯然係同時損害合作協議書雙方當事人之約款
      ，蓋一方面山基公司不但不是與被上訴人共同承擔債務，
      反而需替被上訴人完全承擔此一貸款清償義務；另一方面
      若因山基公司之因素導致被上訴人拒絕清償，則表示此時
      山基公司之信用與財務均已岌岌可危，上訴人豈有願意將
      被上訴人清償貸款之債務，移轉給山基公司之道理？因此
      原審法院臆測合作協議書當事人雙方之意思，認為山基公
      司與上訴人當時的真意係「損己而利第三人」，違反合理
      之商業習慣，顯然違反論理及經驗法則。
   4、再者，「舉輕以明重」法理之適用，必定係當事人意思不
      明，須待司法解釋予以填補時，方有適用。惟前開條款之
      構成要件及法律效果均已明定，且依「明示其一、排除其
      他」之法理，即便於其他條文中有針對被上訴人之恩惠性
      規定，當事人既於本條文中未約定免除被上訴人之債務，
      足證當事人無意於前開協議書第肆之四條款之構成要件該
      當時，特別給與被上訴人恩惠，因此被上訴人之還款義務
      從未改變。況且山基公司與上訴人均屬法人，在法律上之
      議約能力應屬相當，所締結之契約條款應堪稱完備，無須
      假定其契約存在漏洞，故於履約時自應嚴守字面解釋，不
      得擅自作字面外之擴大解釋。因此原審援引「舉輕以明重
      」法理，進而論證合作協議書應作字面外、對雙方當事人
      均屬不利之解釋，亦違反了論理及經驗法則。
(三)、基於契約相對性原則，因山基公司停止服務，被上訴人主
      張同時履行抗辯者，應向山基公司為之，而不得以此對抗
      上訴人：
   1、本件兩造間之契約，屬消費借貸契約，而被上訴人與山基
      電信間應屬買賣契約，其目的在於交付貨物及清償價金，
      而上訴人直接對山基電信支付貨物之價金，使對價關係及
      資金關係上之債務因而獲得清償，僅係因上訴人依被上訴
      人於貸款申請書之申請人聲明所指示同意上訴人將借貸金
      額撥入指定受款帳戶。
   2、而上訴人與訴外人山基電信公司間之搭配模式，係上訴人
      將空白之分期貸款申請書放置於訴外人山基電信公司處，
      由被上訴人自由選擇貸款銀行後，將其所填寫完成之貸款
      申請書，交由訴外人山基公司之人員代為傳真至上訴人徵
      審部門，做初步審核，決定是否核准此筆貸款，若核准後
      ，待收到貸款契約書正本，再撥款至申請人指定受款廠商
      所指定之帳戶，是故上訴人與被上訴人間之貸款契約效力
      不生問題，被上訴人均應依約定按期繳款。
   3、被上訴人依其自由意志與訴外人山基公司成立買賣契約，
      上訴人僅依被上訴人之申請，審酌被告信用狀況決定是否
      核予貸款，並於核准後依被上訴人指示將此款項交付山基
      公司，以償付被上訴人與山基公司間之消費款項。上訴人
      對於被上訴人與山基公司間之買賣關係，並無置喙之餘地
      。
   4、被上訴人既不爭執系爭消費借貸契約書係被上訴人本人親
      簽之真正，顯見與上訴人之間合意成立消費借貸契約之法
      律關係，且被上訴人應有相當之智識及社會經驗認知其向
      山基電信購買商品是由上訴人先代其給付申請書上之金額
      ，日後再由其分期償還予上訴人。
   5、被上訴人與山基公司之對價關係具有瑕疪，基於債之相對
      性原則，仍應就個別給付關係分別對各基礎關係之當事人
      為主張，不得以對價關係所生之抗辯事由，對抗資金提供
      關係之上訴人。且上訴人於系爭消費借貸契約書之申請人
      聲明書上亦聲明：「申請人（即被上訴人）瞭解申請人與
      山基電信（下稱受款人）間之權利、義務關係或糾紛，概
      與貴行（指上訴人）無關。貴行僅提供小額信用分期貸款
      ，並非本商品、服務之進口人、出賣人或經銷人，與受款
      人間亦無代理、合夥關係或提供保證，申請人如對商品服
      務有任何爭議，應洽受款人，並不得以作為拒繳任何應付
      款項之抗辯。」，故縱山基電信於買賣契約成立後有債務
      不履行之情事，被上訴人亦不得以其與山基電信間買賣契
      約之抗辯事由對抗上訴人，被上訴人抗辯山基電信倒閉其
      無需再繳付任何貸款等語，為無理由。
(四)、系爭合作協議書壹、十二並非債務承擔之約定：
   1、該條款僅係約定上訴人由訴外人山基電信接獲其客戶申請
      終止交易時，款項處理之流程，為保障消費者權益避免申
      請人先行繳款，日後再辦理退費之麻煩，在山基電信通知
      上訴人退費事宜，申請人可待山基電信退費後再一次補足
      其餘不足之款項，並無山基電信承擔債務、申請人免責之
      意旨。
   2、因上訴人並無自山基電信獲償款項，自得依兩造間之消費
      借貸契約，請求被上訴人清償債務，應為法之所許。
(五)、對被上訴人抗辯之陳述：
   1、被上訴人辯稱：上訴人不該放棄主張其與訴外人山基公司
      間之契約權利，將責任推給消費者云云。
   2、經查，系爭合作協議書之肆之四：「肆、誠信原則：四、
      若因乙方（即山基公司）之因素而導致申請人要求中止契
      約或拒付剩餘之貸款本金時，乙方（山基公司）願無條件
      就所收取貸款之範圍，償還申請人在甲方 (即上訴人）所
      貸款之餘額」，僅係山基公司同意在無法提供客戶通訊服
      務時，願為代償客戶對上訴人之貸款餘額之約定，亦即，
      以山基公司存續並具營運能力為前提。山基公司為此承諾
      ，僅使上訴人得依該契約關係另向山基公司求償而已，並
      不影響上訴人對被上訴人請求給付系爭貸款餘額之權利。
      上訴人得對被上訴人與山基公司主張之權利併存，以滿足
      單筆消費借貸債權為目的，此亦為雙方立此協議條款之真
      意。是被上訴人為此部抗辯，亦無可採。
三、證據：均援用原審提出之證據。
貳、被上訴人部分：被上訴人未於言詞辯論期日到場，亦未提出
    任何書狀作有利於自己之聲明或陳述，餘均引用原審之陳述
    。
    理  由
壹、程序部分：
一、本件被上訴人，未於言詞辯論期日到場，核無民事訴訟法第
    386條各款所列情形，爰依上訴人之聲請，由其一造辯論而
    為判決。
二、按對於小額程序第一審裁判之上訴或抗告，非以其違背法令
    為理由，不得為之；且上訴狀內應記載上訴理由，表明原判
    決所違背之法令及其具體內容，或依訴訟資料可認為原判決
    有違背法令之具體事實，民事訴訟法第436條之24第2項、第
    436條之25分別定有明文。所謂判決有違背法令，乃指判決
    不適用法規或適用不當，為同法第468條所明定，此亦為小
    額事件之上訴程序所準用（參民事訴訟法第436條之32第2項
    ）。經查，上訴人以其與訴外人山基公司間之合作協議書肆
    之四之約定，並非債務承擔之意思表示，原審判決未探求
    當事人之真意，已明顯違反論理及經驗法則；且原審判決之
    理由，未於審判期日諭知兩造當事人，違反辯論主義，其適
    用法規顯有不當為由，而提起上訴，堪認其對原審判決違背
    法令之情事，已有具體之指摘，參照上揭法條及判例要旨，
    尚無不合。
貳、實體部分：
一、上訴人起訴主張：被上訴人於民國94年5月26日向上訴人申
    請信用分期貸款新台幣71,976元，約定分24期每月攤還本息
    。依兩造契約書約定，如被上訴人不按月攤還，即喪失分期
    償還之期限利益，上訴人得不經催告，逕要求被上訴人即為
    清償所有未到期之分期付款債務並加計違約金。今被上訴人
    既不再為清償，上訴人自得依前述約款內容向被告請求。爰
    依兩造間之消費借貸法律關係，請求被上訴人給付上訴人47
    ,984 元，及自95年2月16日起至清償日止，按年息百分之18
    .25 計算之違約金等事實，業據上訴人於原審提出信用貸款
    申請書原本1紙、攤還收息紀錄查詢、撥款明細、收入支出
    傳票影本各1份為證，自堪信為真實。
二、至於兩造間因訴外人山基電信停止服務，致被上訴人拒絕付
    款，上訴人主張是否有理由，析之如下：
(一)、原審判決就當事人未主張之事項，採為判決之基礎，違反
      辯論主義，核屬判決違背法令，自應由本院予以廢棄，並
      自為判決：
   1、按第二審法院認上訴為有理由者，應於上訴聲明之範圍內
      ，為廢棄或變更原判決之判決，民事訴訟法第450條定有
      明文，而前開規定於小額事件之上訴程序亦在準用之列，
      同法第436條之32第2項亦定有明文。
   2、復按民事訴訟法除法律別有規定外，不得斟酌當事人未提
      出之事實，此為辯論主義之當然結果。倘就當事人未主張
      之事實依職權斟酌，顯有認作主張之違法情形 (最高法院
      60年台上字第2085號判例意旨參照)。
   3、經查，本件被上訴人於原審所提支付命令異議書所載意旨
      ，僅泛稱上訴人未向訴外人山基公司追究，卻向被上訴人
      請求，顯然對消費者不公平等語，並未針對系爭合作協議
      書肆之四之約定為抗辯，甚而，亦未提及山基公司有何債
      務承擔之約定。惟原審逕就系爭合作協議書肆之四，依職
      權加以斟酌，亦未曉諭當事人辯論，揆諸前開說明，自屬
      判決違背法令，應認上訴人之上訴，為有理由，於上訴聲
      明之範圍內，應廢棄原判決，並由本院自為判決。
(二)、系爭合作協議書肆之四之約定，亦非債務承擔之約定：
   1、按第三人與債權人訂立契約承擔債務人之債務者，其債務
      於契約成立時，移轉於該第三人，民法第300條定有明文
      。是以，免責之債務承擔，必須第三人與債權人所訂立之
      契約，約定承擔債務人之債務始為已足。蓋債務人以其總
      體財產，為債權人債權實現之擔保，故債權能否滿足，深
      繫於債務人之資力。從而，免責之債務承擔成立與否，必
      須從嚴解釋，否則任由無資力之第三人承擔債務，將害及
      債權之實現，至為灼然。
   2、經查，系爭協議書肆之四之約定：「肆、誠信原則：四、
      若因乙方（即山基公司）之因素而導致申請人要求中止契
      約或拒付剩餘之貸款本金時，乙方（山基公司）願無條件
      就所收取貸款之範圍，償還申請人在甲方 (即上訴人）所
      貸款之餘額」，就其文義以觀，僅係山基公司同意在其無
      法繼續提供通訊服務，願代為償還被上訴人對上訴人之貸
      款餘額。至於被上訴人是否因此當然脫離本件消費借貸契
      約，並不明確，不能確定係免責債務承擔之約定。
   3、再者，依前開規定，免責債務承擔一旦成立，則債務即自
      債務承擔契約成立時，移轉於第三人，但觀之前開合作協
      議書條款之約定，係約定「若因乙方（即山基公司）之因
      素而導致…時，乙方（山基公司）願…」，並未明確就債
      務承擔之時點約定，而係繫於將來客觀不確定之條件，與
      前開規定所稱之債務承擔有別，益徵前開約定並不屬債務
      承擔。
(二)、被上訴人不得以山基公司未提供服務之事由對抗上訴人：
   1、被上訴人與訴外人山基公司間，所成立之電訊服務契約，
      其契約義務內容，係「由被上訴人繳納電訊服務費於山基
      公司，山基公司則提供電訊服務予被上訴人」，而本件兩
      造間之消費借貸契約，其義務內容，則為「由上訴人貸款
      與被上訴人，被上訴人分期清償借款」。兩相對造，二契
      約之性質、內容全然不同；雖二契約之當事人均有被上訴
      人，但被上訴人在該二契約中之權利義務亦迥異，兩契約
      難認有何關聯性。
   2、至上訴人將被上訴人貸款金額撥付給訴外人山基公司，乃
      基於系爭消費借貸契約，而由被上訴人指定受款人使然，
      要與被上訴人與山基公司間電訊服務契約無涉，上開電訊
      服務契約與系爭消費借貸契約為獨立之二契約，應屬灼然
      。
   3、況且，依民法第264條第1項前段：「因契約互負債務者，
      於他方當事人未為對待給付前，得拒絕自己之給付。」同
      時履行抗辯權之規定，必以因契約而互負債務者，始得為
      之。依兩造間之系爭貸款契約，上訴人交付貸款金額，已
      履行對被上訴人之義務，反之，被上訴人取得貸款金額，
      卻未盡分期返還之責，二者間僅被上訴人一方負債務，並
      無互負債務之情形，與同時履行抗辯權要件顯有未合，被
      上訴人不得以同時履行抗辯上訴人；遑論山基公司非系爭
      貸款契約之當事人，且系爭合作協議書肆之四之約定，係
      規範山基公司對上訴人之清償義務，上訴人對山基公司並
      無債務可言。上訴人不論對被上訴人或山基公司，均立於
      債權人之地位，既無對被上訴人或山基公司負任何債務，
      如何因契約互負債務而接受同時履行抗辯權之行使，被上
      訴人主張以其對山基公司之事由抗辯上訴人，應屬無據。
五、綜上所述，本件原審判決就當事人未主張之事項，逕採為判
    決之基礎，違反辯論主義，係屬判決違背法令；且系爭協議
    書肆之四之約定，亦非債務承擔之約定；另基於債之相對性
    原則，被上訴人不得以其對抗山基公司之事由對抗上訴人，
    從而上訴人依系爭消費借貸契約第7條及第6條，請求被上訴
    人給付貸款餘額47,984元，及自95年2月16日起至清償日止
    ，按年息百分之18.25計算之違約金，應屬有據。原審判決
    所為上訴人敗訴之判決，自有未洽，上訴意旨指摘原判決不
    當，求予廢棄改判，為有理由。本院爰廢棄原判決，改判如
    主文第2項所示，並確定如主文所示金額之訴訟費用由被上
    訴人負擔。
六、兩造其餘攻擊防禦方法及舉證，對判決結果不生影響，爰不
    逐一論述，併此敘明。
七、據上論結，本件上訴為有理由，依民事訴訟法第436條之32
    第2項、第450條、第78條、第436條之32第1項、第436條之
    19第1項，判決如主文。
中　　華　　民　　國　　96　　年　　3 　　月　　21　　日
                  民事庭  審判長法　官　康樹正
                                法  官  林慶郎
                                法  官  魏玉英
上正本證明與原本無異。
本件不得上訴。
中　　華　　民　　國　　96　　年　　3 　　月　　21　　日
                    　　　　　　書記官　陳鴻璋
